　　　　　　臺灣板橋地方法院民事判決
原　　　告　黃建德
訴訟代理人　林辰彥律師
複代理人　　黃淑怡律師
　　　　　　林傳哲律師
被　　　告　黃立德
訴訟代理人　曾國龍律師
複代理人　　曾梅齡律師
上列當事人間請求分割共有物事件，經本院於民國100年5月12日
言詞辯論終結，判決如下：
    主      文
兩造共有坐落新北市○○區○○段一六一四地號土地（地目建，
面積九九四平方公尺）及一六一五之一地號土地（地目田，面積
九二平方公尺），應予合併分割。並應分割如後附新北市三重地
政事務所土地複丈成果圖甲案所示：編號1615-1(a)面積四八平
方公尺及編號1614(a)面積四九五平方公尺土地分割部分，分歸
原告所有、編號1615-1(b)面積四四平方公尺及編號1614(b)面積
四九九平方公尺土地分割部分，分歸被告所有。
訴訟費用由原告負擔二分之一，餘由被告負擔。
    事實及理由
一、本件原告主張：
  (一)坐落新北市○○區○○段1614、1615-1地號土地，為兩造所
    共有，應有部分各2分之1，依民法第823條第1項之規定，共
    有人得隨時請求分割。
  (二)系爭兩筆土地，彼此相鄰，共有人地為兩造，且應有部分各
    2分之1，自宜依民法第824條第5項之規定。
  (三)坐落系爭土地上之門牌號碼新北市○○區○○路4段105號建
    物係由原告全部出資興建，目前亦由原告一手經營之惠亞工
    程股份有限公司（以下簡稱惠亞公司）占有使用，為繼續保
    持系爭土地上建物最大經濟效用，將來原告得便宜利用，且
    不影響被告得保有以新北市○○區○○路4段對外聯絡通行
    ，且兩造均毗鄰捷運用地，而均霑其澤，請求依如後附新北
    市三重地政事務所土地複丈成果圖甲案分割方式而為分割。
  (四)被告答辯內容盡在使用詆毀、漫罵原告之文字，姑先不論被
    告指摘者乃顛倒黑白，全屬子虛，且衡情論之，被告上開各
    項指摘，或係指返還遺產，或係指不當得利，在在無涉本案
    分割訴訟，實無必要以大篇幅載述此不相干之事，卻反其道
    而行，何致如此？無非係因被告乃亟力想取得系爭土地北側
    半部土地，惟查本件原告起訴提出之分割線，係採東西向橫
    剖系爭土地之方式，此乃採用被告在新北市政府申請調處時
    提出之方式，而非以原告當初在調處時提出以南北向縱剖系
    爭土地之方式。事實上，對坐落在系爭土地上由原告所有經
    營之惠亞公司廠房而言，倘能以南北向縱剖之方式，影響面
    最小，除得保留惠亞公司門面完全毋庸更動外，且辦公室及
    工廠二部分均能同時俱在，僅面積縮小而已，此乃維持地上
    建物最大經濟效益之方式，然原告本件起訴時因考量俾使被
    告取得分割後之土地，亦能同霑以三重區○○路○段（已蓋
    有捷運站）道路通行之便，故退而求其次，即改為逕依被告
    申請調處時由彼建議之東西向橫剖系爭土地之方式，併兼及
    考量惠亞公司4層建物辦公室適集中在系爭土地北側半部，
    南側半部分則為挑高二層半之工廠，為置放天車設備暨充作
    停車場使用，僅在近天花板處舖設1層簡易樓板，供連結辦
    公室通行使用，故倘必須拆除時，自以拆除此實際上未分層
    建築之工廠部分，所造成損害較之已蓋建成5層樓建物之辦
    公室部分為輕，是本件原告所提出之分割方案，既已採酌被
    告之建議，又兼為不使地上建物經濟效用損失過鉅，被告實
    無再行反對之理，茲臨訟時，詎以漫罵、攻詰原告人格，作
    為彼必須分得系爭土地北側半部之原因，除見詞窮一般外，
    反使人質疑，被告於調處時振振有詞謂將系爭土地東西向橫
    剖極為公允合適云云，果爾，則在不考量維持其上建物既有
    使用經濟效益之因素下，南、北側半部理應價值相當（亦同
    鈞院囑託鑑定結果），無分軒輊，然何以被告卻亟力非取得
    北側半部不可，此舉透露系爭土地南、北側半部利益疑有差
    別、懸殊，否則被告何致如此？在調處不成，依法必須由原
    告提起本件分割共有物訴訟，被告未能如意，遂惱羞成怒，
    惡意攻詰原告為濫行興訟者云云。
  (五)訴之聲明：兩造共有坐落新北市○○區○○段1614地號土地
    （地目建，面積994平方公尺）及1615-1地號土地（地目田
    ，面積92平方公尺），應予合併分割。並應分割如後附新北
    市三重地政事務所土地複丈成果圖甲案所示：編號1615-1(a
    )面積48平方公尺及編號1614(a)面積495平方公尺土地分割
    部分，分歸原告所有、編號1615-1(b)面積44平方公尺及編
    號1614(b)面積499平方公尺土地分割部分，分歸被告所有。
二、被告則以下列陳詞置辯：
  (一)原告為被告之長兄，其自恃為長兄之姿，先未得被告同意，
    未付租金而獨占兩人共有上開二筆系爭土地及其上建物長達
    數10年之久（註：除兩造之父鑑於上情，於90、91年間要求
    其將系爭土地徵收補償款歸由被告取得外，原告未曾支付任
    何代價），利用被告念及手足之情，更迫使被告同意其以系
    爭土地、建物為其經營之惠亞公司抵押貸款，被告屢次表達
    分割意願，惟原告長期獲利情形下均不願接受，被告迫於無
    奈，乃向新北市政府申請調處。
  (二)兩造於民國99年3月17日進行調處時，被告即表示為期交通
    之便利性公平，建議分割方案如後附複丈成果圖北側半部歸
    被告所有，南側半部歸原告所有。未料，原告不思已長期獲
    利，仍為謀個人最大利益，堅決反對被告所提方案，通往對
    外道路及捷運之所有區塊均欲獨占，故向調淲委員表示如欲
    分割系爭二筆土地，則請求將系爭二筆土地合併後，等分為
    東、西兩半部，西側半部靠近捷運及面臨道路者歸原告所有
    ，而東側半部歸被告所有，調處委員見原告所提方案顯失公
    平，乃一致通過依被告所提方案作成決議，即系爭二筆土地
    北側半部歸被告所有，南側半部歸原告所有，並作成調處紀
    錄表在案。詎料，調處結果作成後，原告見其圖謀不成，仍
    延續其占兄弟便宜之心態，又藉故謊稱系爭二筆土地之建物
    全由其出資興建，且為繼續保有地上建物最大經濟效益云云
    ，欲爭取上開調處方案中分割劃歸被告之北側半部土地（即
    調處委員決議分歸被告之部分主張由其分割所有，將調處決
    議分歸原告南側半部部分主張分歸被告所有），然查：
    系爭二筆土地及其上建物，均為兩造所共有，且應有部分
      各2分之1，有系爭土地及建物登記簿謄本足證，絕非如原
      告所稱其上廠房由其出資興建云云。且原告於98年8月28
      日函覆被告之存證信函中開宗明義便提及「有關臺北縣三
      重市○○路○段105號廠房係民國53年由先父購買既有廠房
      …」，足證原告對於該廠房乃屬既有且由兩造之父購買登
      記由兩造分割共有亦不爭執，原告今欲取北側半部竟謊稱
      該廠房由其出資興建云云，委無足採。且系爭土地上之建
      物既為兩造共有，不論判定那一區塊歸原告所有，其上建
      物均有需再分割或拆除之部分，無從保持如原告所稱「地
      上建物最大經濟效用」云云，依原告所提分割方案，亦無
      解於建物使用效益之提昇，原告長期占用系爭土地及建物
      數10年，竟已習慣將系爭建物視為其單獨所有，始有此謬
      誤，原告既獲取利益數10年，基於衡平原則，實無一再以
      其利益為依歸之道理。
    原告除前開未經被告同意，獨占全部土地、廠房，尚曾以
      系爭共有土地及其上建物為其經營之惠亞公司之利益，就
      系爭土地、廠房之全部向銀行貸款10餘年。查惠亞公司之
      股東，分別為原告、訴外人黃林淑貞（即兩造之母）、鄭
      江蜜（即原告之妻）、鄭雪貞（即原告之岳母）、黃肇恆
      （原告之長子）、黃敬恆（即原告之次子）等人，顯見被
      告長年以來占盡便宜，猶於最後分割之時為打壓胞弟即被
      告，而捏造事實浮濫興訟，並請求將系爭二筆土地合併分
      割，併依後附複丈成果圖所示乙案分割方式而為分割。
  (三)答辯聲明：兩造共有坐落新北市○○區○○段1614地號土地
    （地目建，面積994平方公尺）及1615-1地號土地（地目田
    ，面積92平方公尺），應予合併分割。並應分割如後附新北
    市三重地政事務所土地複丈成果圖甲案所示：編號1615-1(a
    )面積48平方公尺及編號1614(a)面積495平方公尺土地分割
    部分，分歸被告所有、編號1615-1(b)面積44平方公尺及編
    號1614(b)面積499平方公尺土地分割部分，分歸原告所有。
三、本件兩造不爭執事項：
  (一)系爭二筆土地為兩造共有，應有部分各2分之1。系爭土地並
    無因使用目的有不能分割之情形，兩造間就系爭土地亦無禁
    止分割之特約或契約訂有不分割之期限。
  (二)系爭土地二筆請求合併分割。
  (三)被告於98年11月24日向新北市政府申請就系爭共有土地分割
    之調處，原告於調處程序中就系爭土地分割方案提出南北縱
    向分割，並將西側半部分歸原告所有，東側半部分歸被告所
    有；被告則提出就系爭土地東西向橫向分割，並將北側半部
    分歸被告所有，南側半部分歸原告所有。調處委員決議採被
    告分割方案，但原告不服調處結果而提起本件訴訟。
  (四)系爭土地上有門牌號碼新北市○○區○○路4段105號建號44
    53號之登記建物，該建物為兩造所共有，應有部分各2分之1
    ；另此建物尚有增建部分，主建物及增建部分目前均由原告
    經營惠亞公司占有使用中。
  (五)系爭土地二筆合併分割後，如新北市三重地政事務所複丈成
    果圖所示甲、乙兩案分割方案，分割後南側半部及北側半部
    土地，經第三人群聯不動產估價師事務所鑑定結果並無價格
    上之差異，故無互相找補之必要。
  (六)依新北市三重地政事務所99年7月5日縣重地測字第09900095
    91號函：「旨揭地號土地（即系爭土地二筆）位都市計畫區
    域內，無合併之限制及無土地法第31條第1項規定最小面積
    之限制」等語。
四、兩造爭執事項：
    兩造共有系爭二筆土地合併分割後，究應依原告主張如新北
    市三重地政事務所複丈成果圖所示甲案分割方案分割，或依
    被告主張乙案分割方案分割為適當？
五、本院得心證之理由：
  (一)按各共有人，除法令另有規定外，得隨時請求分割共有物。
    但因物之使用目的不能分割或契約訂有不分割之期限者，不
    在此限。又共有物之分割，依共有人協議之方法行之。分割
    之方法不能協議決定，或於協議決定後因消滅時效成經共有
    人拒絕履行者，法院得因任何共有人之請求，命為下列之分
    配：以原物分配於各共有人。但各共有人均受原物之分配
    顯有困難者，得將原物分配於部分共有人。原物分配顯有
    困難時，得變賣共有物，以價金分配於各共有人；或以原物
    之一部分分配於各共有人，他部分變賣，以價金分配於各共
    有人。共有人相同之數不動產，除法令另有規定外，共有人
    得請求合併分割。民法第823條第1項、第824條第1項、第2
    項及第5項分別定有明文。本件原告主張坐落系爭二筆土地
    ，為兩造所共有，兩造應有部分均為2分之1，且兩造間就系
    爭土地並無不得分割之特別約定，依使用目的非不能分割，
    被告曾就本件土地分割之爭執申請新北市政府調處，亦無法
    達成協議等情，已如前述兩造不爭執事項所示，復據本院依
    職權向新北市政府調閱系爭土地不動產糾紛調處案相關資料
    影本互核相符；兩造共有系爭土地無合併之限制及無土地法
    第31條第1項規定最小分割面積限制，亦有卷附新北市三重
    地政事務所函可參（見本院卷第66頁），是原告本件分割共
    有物之請求，洵屬有據，自應准許。
  (二)次按分割共有物應考慮公平原則、利益原則、經濟原則，此
    外共有人分得之地是否與外界有適宜之聯絡，是否會造成袋
    地情形，及社會利益等均在考量之列；復依民法第824條之
    規定，尚需注意：消滅共有原則─除因該土地內部分土地
    之使用目的不能分割，或部分共有人明示仍願維持共有關係
    ，應就該部分土地不予分割或該部分共有人成立新共有關係
    外，應將土地分配於各共有人單獨所有。原物分配原則─
    法院對分割共有物之方法，固有自由裁量之權，惟仍須以適
    當之分割方法為限。維持現狀原則─即應參酌實際使用情
    形，將分割後之土地及地上房屋分歸一人所有或數人共有，
    以免房地分離。提高土地利用價值原則─土地之分割，應
    注意地形之完整，期能地盡其利。質量均等原則─原物分
    配之結果，其數量雖與原應有部分相當，但其價額顯不相當
    時，得以金錢補償之（最高法院57年臺上字第2117號、63年
    臺上字第2680號判例參照）。綜觀上開原則，分割共有物之
    最高指導原則應係「公平原則」，即需符合公平原則下，方
    有上開至所示各種原則適用之可言，易言之，上開5種
    原則個別適用後若形成違背「公平原則」之評價下，則應排
    除適用。又依98年1月23日修正民法第824條增列第5項規定
    ，其立法目的在於共有人相同之數筆土地常因不能合併分割
    ，致分割方法採酌上甚為困難，且因而產生土地細分，有礙
    社會經濟之發展，增訂共有人相同之數不動產，除法令另有
    規定外，共有人得請求合併分割。經查，本件系爭土地為兩
    造共有，應有部分各相同（均係原告2分之1，被告2分之1）
    ，且二筆土地毗鄰相連，有如附件複丈成果圖足參；系爭土
    地現況業經本院於99年9月3日會同兩造當事人及臺北縣三重
    地政事務所人員現場勘驗結果：「一、系爭二筆土地西側鄰
    地1615地號土地已被捷運局徵收作為花圃與公共空間，系爭
    二筆土地必須穿過該1615地號土地始得與台北縣三重市○○
    路○段之道路相通。系爭土地西北側1619-1、1621地號土地
    目前為捷運三和國中站出口站體（目前尚未通車）及站體後
    方規劃之腳踏車停放處，其他捷運公共迴轉通道等設施用地
    。二、系爭1614地號土地北側鄰地為1620地號，係私有土地
    ，且目前圍籬閒置中。三、系爭二筆土地上目前有門牌號碼
    台北縣三重市○○路○段105號登記建物坐落其上，該建物
    為ＲＣ、鋼構二層蓋用，惠亞工程股份有限公司使用中。五
    、系爭土地南側有門牌號碼為台北縣三重市○○路○段103-
    2號之大樓，一樓作為全聯福利中心販售使用」等情，有卷
    附勘驗筆錄乙件及現場照片14張足參（見本院卷第129 頁至
    第133頁，及第135、136頁參照），本院審酌系爭二筆土地
    共有人相同，應有部分均為原告2分之1及被告2分之1，且土
    地現況均毗鄰相連呈東西走向，其中系爭1615-1地號土地隔
    鄰地1615地號土地與新北市○○區○○路相通，顯見系爭二
    筆共有人相同，應有部分相同，土地東西向毗鄰相連之現況
    、經濟利用價值及隔接鄰地始得與道路相通，且系爭二筆土
    地上已搭建門牌號碼新北市○○區○○路4段105號建物（非
    本件分割標的）於其上，並為原告經營惠亞公司占有使用中
    ，為符合公平原則，兩造請求將系爭二筆土地予以合併分割
    ，洵屬允當。
  (三)原告請求將系爭二筆土地合併分割後，依甲案分割方案而為
    分割，即如後附複丈成果圖甲案而為分割：編號1615-1(a)
    面積48平方公尺及編號1614(a)面積495平方公尺土地分割部
    分，分歸原告所有、編號1615-1(b)面積44平方公尺及編號
    1614(b)面積499平方公尺土地分割部分，分歸被告所有；而
    被告則主張合併分割後應依後附複丈成果圖乙案而為分割：
    編號1615-1(a)面積48平方公尺及編號1614(a)面積495平方
    公尺土地分割部分，分歸被告所有、編號1615-1(b)面積44
    平方公尺及編號1614(b)面積499平方公尺土地分割部分，分
    歸原告所有。本院認為系爭二筆土地毗鄰呈東西走向，均應
    穿越鄰地1615地號土地始得與新北市○○區○○路之道路相
    通，故以東西橫向分割系爭土地，使分割後兩造所分得之土
    地與三和路道路均有適當之通路對外連接，亦得共享三和路
    出口處捷運三和國中站出入口站體之交通方便性及土地經濟
    價值，經本院就系爭土地東西向分割成南、北側半部後，兩
    半部之土地在坐落方位、四鄰環境、市場交易習慣、將來發
    展性及目前土地買賣市場狀況等因素，囑請台北縣不動產估
    價師公會推薦委由群聯不動產估價師事務所鑑定是否有價格
    差異及有無相互找補土地價格之必要，該事務所於100年4月
    8日提出估價報告書鑑定結果並無價格上之差異，故無互相
    找補之必要等情，有卷附估價報告書可參（見本院卷第176
    頁至第229頁參照），基於原物分配及質量均等原則之考量
    下，認為依如後附複丈成果圖所示將系爭二筆土地合併分割
    後，再以東西橫向分割為南、北側半部應屬適當、合理。惟
    兩造均主張應將北側半部分歸自己所有，南側半部分歸對造
    所有，而有複丈成果圖所示甲、乙案之分割方法，何者分割
    方案為適當？本院斟酌認定如下：
    系爭二筆土地合併分割後，以東西橫向按兩造應有部分各
      2分之1比例而為分割南、北側半部，基於質量均等原則而
      言，南、北側半部在分割後土地總面積及其價格上均無差
      異，已如前述，合先敘明。
    原告主張系爭土地上門牌號碼新北市○○區○○路4段105
      號主建物及增建部分，目前均由原告經營惠亞公司占有使
      用中之事實，為被告所是認，而惠亞公司目前廠房之辦公
      室集中在系爭土地北側半部，而南側半部則為挑高之工廠
      ，置放天車設備及充作停車場使用等情，有卷附原告提出
      被告亦不爭執之現場照片6張為證，若依甲案分割方法將
      北側半部分歸原告所有，參酌系爭土地實際使用狀況及分
      割後破壞最少之方式，較能符合維持現況及提高土地利用
      價值之原則甚明，雖被告抗辯系爭土地上之建物亦為兩造
      所共有，在建物分割前無涉建物使用效益提昇之問題云云
      ，惟系爭土地上之建物並非本件分割共有物之標的，本院
      僅得參酌目前系爭土地上建物占有使用狀況，及將來分割
      後土地相互點交時破壞性強度大小而為判斷，依建物占用
      系爭土地情形，確係建物大部分集中北側半部且分層作為
      辦公室使用，其建物結構及使用情形均較南側半部建物挑
      高設置天車設備及充作停車場使用複雜，實與建物所有權
      歸屬及尚未分割之情形無涉，本院基於所有及使用一體原
      則，認為將分割後北側半部土地分歸原告所有較為適當。
    被告另主張請求將北側半部土地分歸伊所有之理由，係認
      原告自恃兄長而未得被告同意獨占系爭土地經營惠亞公司
      數十年之久，亦未支付租金，占盡利益，並為占兄弟便宜
      之心態，將被告先前申請調處所提出之方案爭取作為自己
      的主張而浮濫興訟，若再將北側半部分歸原告所有顯不公
      平云云，被告請求將北側半部分歸自己所有，並未提出任
      何積極性之理由，而泛指原告已占盡使用系爭土地之利益
      ，不應再占用北側半部土地，是否專為情緒之爭，已有懷
      疑，且原告主張之分割方案雖為被告先前申請調處時所提
      之分割建議，此係單純對於分割方案之取捨及主張，土地
      所有人基於個人利益而提出對於自己有利之分割方案，亦
      屬事理及人性之常，若將兩造兄弟間其他利益糾葛及紛爭
      涉入權衡本件分割方案之認定，誠非合理，兩造間先前土
      地糾紛調處已不成立，原告復於本件訴訟採取被告先前申
      請調處提出之東西橫向分割之主張，於法並無不合，亦無
      所謂何人先提出分割方案後他方不得再行為相同主張之理
      ，更何況當時僅係進行土地糾紛調處之階段而已。至於系
      爭土地上之建物供原告經營惠亞公司使用，依被告所提惠
      亞公司股東名簿資料，尚有兩造之母黃林淑貞，足認應係
      家族企業，事涉家族利益分配之問題而已，且被告既稱系
      爭土地供惠亞公司使用數十年之久未支付任何租金代價云
      云，亦屬兩造間關於共有土地及建物分管協議之問題，尚
      難以被告容認共有人原告單獨使用系爭土地及建物數十年
      後，在分割共有物時逕反指原告獨占不合理之獲益云云，
      顯非有據，亦有不當聯結之嫌，況原告歷年於分割土地上
      之獲益，究與原告不應取得系爭土地分割後北側半部所有
      權有何直接因果關係及合理性，亦未據被告舉證說明之，
      故本院參酌系爭土地使用現狀及提高土地利用價值之考量
      ，認原告主張系爭土地合併分割後，依如後附複丈成果圖
      所示甲案分割方式分割，較符合公平、利益及經濟原則甚
      明。
六、綜上所述，本院基於土地分割之公平原則、質量均等、維持
    現狀及提高土地利用價值原則之綜合考量下，認為兩造共有
    系爭二筆土地應予合併分割，並依如後附新北市三重地政事
    務所測繪之土地複丈成果圖甲案所示之合併分割方式，當係
    分割系爭二筆土地之適當方案，故原告爰依民法第823條第
    1項前段、第824條第5項之規定請求分割兩造共有系爭土地
    ，本院認應依以下方式分割：兩造共有坐落新北市○○區○
    ○段1614地號土地（地目建，面積994平方公尺）及1615-1
    地號土地（地目田，面積92平方公尺），應予合併分割。並
    應分割如後附新北市三重地政事務所土地複丈成果圖甲案所
    示：編號1615-1(a)面積48平方公尺及編號1614(a)面積495
    平方公尺土地分割部分，分歸原告所有、編號1615-1(b)面
    積44平方公尺及編號1614(b)面積499平方公尺土地分割部分
    ，分歸被告所有，洵屬允當，應予准許，爰諭知如主文第一
    項所示。
七、分割共有物之訴，核其性質，兩造本可互換地位，本件原告
    之起訴雖於法有據，然被告之應訴乃法律規定所不得不然，
    其所為抗辯自為伸張或防衛權利所必要，是以本院認本件之
    訴訟費用，應參酌各共有人於分割後所得之利益，所分得土
    地之多寡，及就系爭土地各自享有之應有部分之比例等一切
    情事，仍應由兩造分別依系爭土地應有部分比例分擔訴訟費
    用較符公平原則，爰諭知如主文第二項所示。
八、訴訟費用負擔之依據：民事訴訟法第78條、第80條之1 。
中    華    民    國    100   年    5     月    19    日
                  民事第三庭法  官  張紫能
以上正本係照原本作成。
如對本判決上訴，須於判決送達後20日內，向本院提出上訴狀，
上訴臺灣高等法院（應按他造人數提出繕本）。
中    華    民    國    100    年   5     月    19    日
                            書記官  蔡佳容